臺灣嘉義地方法院刑事判決
111年度易字第247號
公  訴  人  臺灣嘉義地方檢察署檢察官
被      告  陳汯甫


上列被告因詐欺案件，經檢察官提起公訴（111年度偵字第4317
號），本院判決如下：
    主  文
陳汯甫犯詐欺取財罪，處有期徒刑陸月，如易科罰金，以新臺幣
壹仟元折算壹日。未扣案之犯罪所得如附表編號5、10所示之支
票沒收，於全部或一部不能沒收或不宜執行沒收時，追徵其價額
。
    犯 罪 事 實
一、陳汯甫前因擔任嘉義縣前議員吳明諭之助理，而知悉因另案
    入獄服刑之吳明諭與許世忠關係密切，且許世忠也有答應若
    吳明諭有使用支票之需求，可以出借支票給吳明諭等情。詎
    陳汯甫竟意圖為自己不法之所有，基於詐欺取財之犯意，利
    用吳明諭在大陸地區有開設公司，且其常對外替吳明諭處理
    事務之機會，趁吳明諭服刑時，在自己未設立任何公司行號
    的情形下，於民國110年1月間某日，利用通訊軟體「微信」
    去電許世忠，向許世忠謊稱因為公司要周轉，需要借票云云
    ，刻意製造係正在服刑之吳明諭要向許世忠借用支票，僅係
    由陳汯甫代為出面借用之假象，致許世忠陷於錯誤，而於2
    、3日後，在不詳地點將附表編號1至6所示僅在發票人簽章
    欄蓋「許世忠」之空白支票交給陳汯甫。陳汯甫復於110年2
    月間某日，接續前揭詐欺取財犯意，再以前揭相同方式、理
    由向許世忠借用支票，許世忠仍誤認借用人為吳明諭，遂於
    數日後，在不詳地點將附表編號7至12所示僅在發票人簽章
    欄蓋「許世忠」之空白支票交給陳汯甫，陳汯甫並當場在支
    票上填寫金額後離去。嗣因陳汯甫未依約匯入款項，致附表
    編號5所示之支票因存款不足而跳票，許世忠察覺有異而向
    吳明諭求證後，始知悉受騙。
二、案經許世忠訴由臺灣嘉義地方檢察署檢察官偵查起訴。
    理  由
一、本案以下作為判決基礎所引用的證據，檢察官、被告陳汯甫
    均同意作為證據（本院卷44至45頁、82頁），本院審酌該等
    證據之取得，並無違法或不當等不適宜作為證據的情形，自
    均具有證據能力。
二、被告固坦承於110年1月間某日、2月間某日，分別自告訴人
    許世忠處取得附表編號1至6、7至12所示空白支票之事實，
    惟矢口否認有何詐欺取財之犯行，辯稱：我是以自己的名義
    向告訴人借用支票，不是用吳明諭的名義向告訴人借票，這
    是認知問題，是告訴人以為係吳明諭叫我去借的。我最後是
    因為周轉不靈，支票才會跳票，這只是民事糾紛等語。
三、本院認定事實所憑之證據及理由：
  ㈠被告於110年1月間某日撥打微信電話向告訴人許世忠借用支
    票，而於2、3日後自告訴人處取得附表編號1至6所示之空白
    支票（僅於發票人簽章欄蓋「許世忠」印章）；復於110年2
    月間某日再次撥打微信電話向告訴人借用支票，並於數日後
    自告訴人處取得附表編號7至12所示空白支票（僅於發票人
    簽章欄蓋「許世忠」印章），被告並當場填寫發票金額；事
    後被告均未將款項存入告訴人支票帳戶內，致附表所示之支
    票陸續跳票各節，業據被告坦白承認（他卷71頁反面、本院
    卷42至43頁、73頁），核與告訴人證述之情節相符（他卷29
    頁反面、本院卷67至68頁、70頁），復有高雄銀行股份有限
    公司110年7月9日高銀九密字第11000000068號函暨所附之客
    戶中文資料查詢、支票兌付紀錄一覽表、法務部-票據信用
    資訊連結作業查詢資料等在卷可憑（他卷14至16頁、19頁）
    。從而，此部分之事實，堪以認定。
  ㈡吳明諭於110年1、2月間仍因另案服刑中，並未透過被告向告
    訴人借用支票之事實，業據證人吳明諭於偵訊時結證屬實（
    他卷33頁），而被告亦坦言本案向告訴人所取得之支票均係
    其拿去使用，與吳明諭無關等語（他卷72頁、本院卷42頁）
    ，故附表所示之各張支票均非吳明諭向告訴人所借用之事實
    ，甚為明確。
  ㈢本案之支票既非吳明諭透過被告向告訴人借用，則本案應審
    酌者為，告訴人係基於什麼原因而願意將本案12張支票交給
    被告收受，被告在取得支票之過程中，有無對告訴人施用詐
    術？經查：
　　⒈被告曾係吳明諭擔任嘉義市議員期間之助理，也曾隨著吳
      明諭去大陸地區為吳明諭做事，而在吳明諭另案入監服刑
      期間，也有幫忙吳明諭處理事情之事實，業據被告供陳在
      卷（本院卷83頁）；告訴人則證言：110年1、2月間，被
      告好像係在幫吳明諭做事，當時吳明諭雖然入監服刑，但
      好像一直都有投資做生意，他身邊有人會處理等語（本院
      卷68至69頁）；證人即告訴人之胞兄黃崇欽亦證述：就我
      的認知，被告的工作就是受僱於吳明諭做事情，被告在吳
      明諭那邊做助理已經有1、20年了等語（本院卷77頁）。
      由此可知，被告常年替吳明諭工作，甚至於吳明諭因案入
      監服刑期間，亦同。
　　⒉被告於本案案發前，曾受吳明諭之委託，至黃崇欽之住處
      代為拿取吳明諭向黃崇欽借用之支票乙節，業據被告坦認
      在卷（本院卷83頁），核與證人吳明諭、黃崇欽證述屬實
      （他卷30頁、33頁反面、本院卷74頁）。被告另坦承其向
      黃崇欽拿取吳明諭所借用之支票時，告訴人亦在現場，所
      以告訴人知道上情等語（本院卷77頁）。是以，在案發前
      ，告訴人主觀上已知悉吳明諭有借用支票之需求，且會委
      託被告代吳明諭向出借人拿取支票。
　　⒊告訴人、吳明諭2人私交甚篤，其等於本案發生前，已有約
      定若吳明諭日後有需要的話，會向告訴人借用支票，而被
      告於案發前對於上情均已知悉等情，此據告訴人、證人吳
      明諭證述明確（他卷30頁、33頁、本院卷67頁、70頁）。
      而本案被告當時係以公司周轉為由，向告訴人借用本案支
      票之事實，則據被告供陳在卷（他卷71頁反面、80頁），
      核與告訴人所為之指述相符（他卷72頁）。雖然告訴人證
      稱被告當時並未明確講是何人的公司需要周轉等語（他卷
      72頁），惟被告本身並未設立任何公司行號，而係吳明諭
      在大陸地區有設立公司（此據被告供陳明確，見本院卷41
      至42頁、83頁），且告訴人也明確表示不知道被告有開公
      司，但知道吳明諭在大陸地區有公司等語（本院卷69頁）
      。如此一來，就告訴人之主觀認知，其僅知悉吳明諭在大
      陸地區有設立公司，而吳明諭先前也曾表示有向其借用支
      票之需求，則在被告常年替吳明諭做事，且確曾出面幫吳
      明諭拿取向出借人借用之支票等情形下，告訴人在被告表
      示因為公司需要周轉而欲借用支票時，自會合理認為係當
      時仍在監服刑之吳明諭委託被告向其借用支票。從而，被
      告顯係在知道告訴人願意出借支票給吳明諭，並利用當時
      吳明諭仍在監服刑，告訴人不好求證之情形下，明知自己
      並未設立任何公司行號，反刻意對告訴人表示係因公司要
      周轉為由，向告訴人借用支票，其所為自係故意誤導告訴
      人本案借用支票者為吳明諭，而屬對告訴人施以詐術行為
      甚明。
　㈣被告雖一再辯稱係以自己名義向告訴人借用支票云云，惟被
    告到庭已自承：我有欠債，信用也有瑕疵，向告訴人借用的
    支票都拿去還債，我當時身上有多少錢我也不清楚等語（本
    院卷42頁）；參以被告在本案12張支票所填載之金額共高達
    近千萬元，顯見被告所欠之債務甚鉅。故在被告債台高築，
    信用亦有瑕疵，且對於當時自身可運用之金錢亦不甚明瞭之
    情形下，倘非至親至友，或有提供相當之擔保，疏難想像一
    般友人會甘冒發票人之清償責任，願意借用空白支票給被告
    使用，衡情被告對此常情亦應知之甚詳。而告訴人到庭亦明
    確證述：如果被告用自己的名義跟我借票，我不會借給他，
    因為我跟吳明諭是很好的朋友，跟被告則是普通朋友，且我
    也不知道被告的財力狀況如何，所以不會借等語（本院卷68
    頁、73頁），告訴人所為之證述，實與常情相符。由此可知
    ，倘非被告刻意以公司周轉為由，故意讓告訴人誤以為係可
    信任之好友吳明諭向其借用支票，告訴人又怎麼有可能冒著
    巨大的風險借用自己名下之支票給僅係普通朋友之被告？從
    而，被告辯稱係向告訴人表示以自己名義向告訴人借用本案
    支票云云，顯係臨訟卸責之詞，不足採信。
　㈤綜上所述，被告所為之辯解，均不足採信，本案事證明確，
    被告犯行堪以認定，應依法論科。
四、論罪科刑：
  ㈠核被告所為，係犯刑法第339條第1項之詐欺取財罪。被告基
    於同一決意，分次向告訴人行騙取得多張空白支票，侵害同
    一法益，且時間及空間上有連貫性，依一般社會健全觀念，
    難以強行分開，在刑法評價上，應視數個舉動之接續施行，
    為包括之一行為予以評價，論以接續犯。公訴意旨認被告前
    後2次取得空白支票之行為，係構成數罪，尚有未洽。
  ㈡本院審酌被告：⑴高職畢業之智識程度；⑵離婚，平常跟2個小
    孩同住之家庭狀況；⑶以買賣中古車為生，經濟狀況普通；⑷
    有重利、詐欺等案件，有臺灣高等法院被告前案紀錄表在卷
    可佐，足見其素行不佳；⑸向告訴人詐得如附表所示共12張
    支票，並填寫如附表「票面金額」欄所示之金額，致告訴人
    受有被持票人追償之風險，且嚴重影響告訴人之信用，本不
    宜輕縱，惟考量告訴人到庭明確表示：我目前沒有因被告的
    借票行為導致我實質上金錢受損，雖然這件事情我很不高興
    也很難過，但我最近知道被告家境真的很可憐，我不想跟被
    告追究等語（本院卷71頁、73頁）；⑹犯後坦承有自告訴人
    處取得附表所示之空白支票，惟矢口否認本案詐欺犯行等一
    切情狀。本院認量處如主文所示之刑，並諭知易科罰金之折
    算標準，應屬適當。
五、被告詐得如附表編號5、10所示之支票，為被告之犯罪所得
    ，且據被告陳稱該2張支票（已註記）已經有拿回來等語（
    本院卷84頁），故該2張支票雖未扣案，仍應依刑法第38條
    之1第1項前段、第3項規定予以宣告沒收，並於全部或一部
    不能沒收或不宜執行沒收時，追徵其價額。至於被告詐得之
    其他支票，因已遭被告持以對外使用並交付給其他持票人，
    現均非被告所有，而依卷內證據，亦無從證明持票人有刑法
    第38條之1第2項所示之情形，故無從宣告沒收，附此敘明。
    　　
據上論斷，應依刑事訴訟法第299條第1項前段，刑法第339條第1
項、第41條第1項前段、第38條之1第1項前段、第3項，刑法施行
法第1條之1第1項，判決如主文。
本案經檢察官邱朝智提起公訴、檢察官葉美菁到庭執行職務
中　　華　　民　　國　　111 　年　　10　　月　　25　　日
                  刑事第三庭    審判長法  官  吳育霖
                                      法  官  方宣恩
                                      法  官  張佐榕
以上正本證明與原本無異。
如不服本判決，應於判決送達後20日內，向本院提出上訴狀。
中　　華　　民　　國　　111 　年　　10　　月　　25　　日
                                      書記官　連彩婷
附錄本判決論罪科刑法條全文
中華民國刑法第339條
意圖為自己或第三人不法之所有，以詐術使人將本人或第三人之
物交付者，處5年以下有期徒刑、拘役或科或併科50萬元以下罰
金。
以前項方法得財產上不法之利益或使第三人得之者，亦同。
前二項之未遂犯罰之。

附表：
編號 支票票號 票載發票日 票面金額 （新臺幣） 發票人 付款人 備註 1 AQH0000000 不詳 150萬元 許世忠 高雄銀行九如分行 退票 2 AQH0000000 110年3月10日 150萬元 同上 同上 未退票 3 AQH0000000 不詳 不詳 同上 同上 未提示 4 AQH0000000 不詳 不詳 同上 同上 未提示 5 AQH0000000 110年3月30日 300萬元 同上 同上 註記 6 AQH0000000 不詳 100萬元 同上 同上 退票 7 AQH0000000 不詳 30萬元 同上 同上 退票 8 AQH0000000 不詳 30萬元 同上 同上 退票 9 AQH0000000 不詳 40萬元 同上 同上 退票 10 AQH0000000 110年4月5日 30萬元 同上 同上 註記 11 AQH0000000 不詳 不詳 同上 同上 未提示 12 AQH0000000 不詳 不詳 同上 同上 未提示